臺灣高等法院民事判決　　　　　　　　　96年度建上字第51號
上　訴　人　亞細亞水電工程有限公司
法定代理人　乙○○
訴訟代理人　呂榮海律師
複 代 理人　楊正綸律師
被 上 訴人　交通部臺灣鐵路管理局
法定代理人　甲○○
訴訟代理人　蔡鴻斌律師
　　　　　　尹純孝律師
上列當事人間履行契約事件，上訴人對於中華民國96年3月16日
臺灣臺北地方法院94年度建字第388號第一審判決提起上訴，本
院於96年11月28日言詞辯論終結，判決如下：
    主      文
上訴駁回。
第二審訴訟費用由上訴人負擔。
    事實及理由
一、被上訴人之法定代理人已由陳峰男變更為甲○○，有行政院
    96年6月23日院授人力字第0960062454號令可稽（本院卷161
    頁），茲由甲○○聲明承受訴訟（本院卷159頁），核無不
    合，應予准許。
二、上訴人主張：被上訴人依政府採購法公開招標行保案竹南至
    彰化間電纜敷設工程（下稱系爭竹彰工程）、行保案彰化至
    嘉義間ATP電纜佈放工程（ 下稱系爭彰嘉工程）及行保案嘉
    義至台南間ATP電纜佈放工程（ 下稱系爭嘉南工程），上訴
    人於90年7月10日以最低價得標，並於90年11月5日申報開工
    ，惟於施工過程中屢遭被上訴人不合理且不當之要求，致增
    加上訴人之履約成本：(1)系爭竹彰工程各式號誌電纜數量增
    加成本新台幣（下同）264萬3,571元、(2)系爭竹彰工程號誌
    電纜鍍錫增加成本146萬512元、(3)系爭彰嘉工程、嘉南工程
     水泥線槽邊PVC管路挖開切除二次施工損失186萬8,400元、
    (4)系爭彰嘉工程、嘉南工程佈放電纜前須再開挖管路位置損
    失72萬1,074元、 (5)系爭彰嘉工程直埋式地下電纜徑路施設
    ，被上訴人將已完成契約數量扣除58萬6,117元，合計損失7
    27萬9,674元。 上訴人就系爭工程所生損失之爭議，曾向公
    共工程委員會聲請調解，惟無法達成協議，爰依系爭工程契
    約、誠信原則、情事變更原則、民法第227條、 政府採購法
    第6條、公平交易法第31條之規定，求為命被上訴人給付727
    萬9,674元及自93年10月29日起算法定遲延利息之判決（ 上
    訴人於原審係請求被上訴人應給付1,374萬4,888元本息，經
    原審判決上訴人敗訴，上訴人僅就上開金額敗訴部分提起上
    訴，其餘部分未據聲明不服，已告確定），並上訴聲明：(一)
    原判決關於駁回下開之訴部分廢棄。(二)被上訴人應給付上訴
    人727萬9,674元及自93年10月29日起至清償日止，按年息百
    分之五計算之利息。(三)願供擔保請准宣告假執行。
三、被上訴人則以：(1)系爭竹彰工程各式號誌電纜數量部分：兩
    造於合約中已約明按實做數量結算，被上訴人並無任意增減
    數量之情，且被上訴人已就竣工時實際數量超過合約數量部
    分，依約辦理追加並付訖款項，上訴人無權再為額外請求；
    (2)系爭竹彰工程號誌電纜鍍錫部分：依系爭竹彰工程TRAS-P
    VC絕緣PVC被覆號誌電纜規範書第4.1條約定，上訴人所提供
    之各式號誌電纜應有防銹處理，鍍錫為防銹處理方式之一，
    此乃上訴人應履約之義務，無任何成本增加之損失可言；(3)
    系爭彰嘉工程、 嘉南工程水泥線槽邊PVC管路挖開切除二次
    施工部分：上訴人本應按圖施工，且依被上訴人之指示施工
    ， 被上訴人於91年1月14日施工協調會已明白指示上訴人，
    穿越軌道徑路部分以站間兩軌道標準計算， 每徑路平均以9
    公尺計算，惟上訴人仍以每支5公尺，2支共10公尺長度直接
    施作，造成管路穿出水泥線槽，其計算數量亦超出每徑路以
    9公尺計算之標準，顯然不符契約約定，被上訴人於91年4月
    23日第1次二級工程品質抽驗時發現此缺失， 要求上訴人改
    善，上訴人並無異議，且已依約改善，顯見被上訴人並無違
    反誠信原則不合理要求二次施工；(4)系爭彰嘉工程、嘉南工
    程佈放電纜前須再開挖管路位置部分：因上訴人首次施工之
    工法不當，上訴人為改善該瑕疵，致需於佈放電纜前再開挖
    管路位置，此乃可歸責於上訴人之事由所致，被上訴人依約
    要求上訴人再次施工改善，並無不當；(5)系爭彰嘉工程直埋
    式地下電纜徑路施設，被上訴人將已完成契約數量扣除部分
    ：上訴人於施作前應先將土石清理後再進行電纜佈放，其費
    用已包含在露出線槽式電纜徑路施設項目中計價，上訴人將
    石碴清理工作項目，依直埋式地下電纜徑路施設項目再向被
    上訴人請款計價，屬重複計價，自應於結算時扣除，被上訴
    人扣除上訴人溢領之款項，應屬有據等語，資為抗辯，並答
    辯聲明：(一)上訴駁回。(二)願供擔保請准宣告免為假執行。
四、經查兩造就系爭三項工程締有承攬契約，上訴人已依約完工
    ，被上訴人並已付訖工程款等事實，為兩造所不爭執，堪信
    為真實。上訴人主張依系爭工程契約、誠信原則、情事變更
    原則、政府採購法第6條及公平交易法第31條等規定， 被上
    訴人應賠償伊上開增加之履約成本損失等語，則為被上訴人
    所否認，並以前開情詞置辯，經查：
  (一)系爭竹彰工程各式號誌電纜數量部分：
    上訴人主張兩造締約時就各式號誌電纜，於踏勘後得出預估
    數量，然被上訴人於履約過程中大幅變更踏勘時預估數量，
    致伊利潤顯著降低，乃依踏勘後數量與實際履約數量之差額
    ，及依各式電纜價格計算，請求被上訴人賠償減少之利潤損
    失264萬3,571元云云，被上訴人則辯稱兩造於合約中已約明
    按實做數量結算，伊並無任意增減數量之情，且伊已就竣工
    時實際數量超過合約數量部分，依約辦理追加並付訖款項，
    上訴人無權再為額外請求等語。查依系爭竹彰工程採購契約
    書第2.1條約定：「 本工程按實做數量結算，即以契約中有
    工程項目及單價，依竣工實做數量計給，若有相關項目如稅
    利管理費另列一式列計者，應依結算總價與契約總價比例增
    減」（本院卷60頁），可見被上訴人辯稱系爭竹彰工程之電
    纜數量應依竣工實做數量計給等語，為可採信。至兩造雖於
    開工前即會同踏勘，確認電纜數量，然依此工程之工程說明
    書現場踏勘部分之約定，踏勘之目的，乃為確認此工程應設
    置之設備地點、電纜徑路及電纜長度，以為電纜長度及各式
    接線箱訂製之依據；且若實際數量少於合約數量，以實際數
    量訂製為準；若多於合約數量，則依實際數量，依一定程序
    辦理追加（本院卷62頁），亦即最後計價之電纜數量，原則
    上應以合約數量為上限，如實做數量未達合約數量，以實做
    數量計價；若實做數量超過合約數量，超過部分於辦理追加
    後計價，非謂被上訴人即負有依踏勘數量計價付款之義務。
    而被上訴人於系爭竹彰工程完工後，已按實際施作之電纜數
    量計價，並付訖款項乙節，為上訴人所不爭執，堪認被上訴
    人已盡契約所定之給付報酬義務，上訴人實無要求被上訴人
    依踏勘所得數量與實際施作數量之差額，另行計價付款之權
    利。上訴人雖主張以契約約定方式計價付款，有違誠信原則
    、情事變更原則云云，惟被上訴人係依契約約定之方式履約
    ，已如前述，上訴人指稱被上訴人履約未依誠實及信用方法
    ，實屬無稽；又上開計價方式既為兩造於系爭竹彰工程之相
    關文件中明確約定，上訴人對此即不能諉稱不知，縱認最後
    實際施作之電纜數量與踏勘後所得數量有異，致上訴人得請
    領之報酬未如預期，然此亦為上訴人於締約時可預見之事，
    核與情事變更原則適用之要件有別，上訴人依上開原則請求
    ，即屬無據。上訴人另主張被上訴人履約方式違反政府採購
    法第6條之公平合理原則云云， 惟按該法第6條第1項係規定
    ：「機關辦理採購，應以維護公共利益及公平合理為原則，
    對廠商不得為無正當理由之差別待遇」，而被上訴人依契約
    約定之方式履約，並未違反該法條揭櫫之政府採購原則，上
    訴人此部分之主張，亦不可採。上訴人雖又主張被上訴人於
    91年2月4日之工程協調會議已承諾補貼伊因施作數量較合約
    數量顯著減少所受之損害云云，然為被上訴人所否認，觀諸
    上訴人所提出被上訴人承辦人員與上訴人間之對話錄音譯文
    雖載有被上訴人林（天來）段長表示「但是現在你說只要算
    在這個工程會賠很多，那我們會吸收，用日購料去買，不會
    讓你買來賠錢」等語（原審卷(一)73頁），惟此並非該工程協
    調會之討論事項，兩造對此亦未作成任何決議，該對話僅為
    私人間之談話，無法逕認為被上訴人對上訴人有所允諾，或
    兩造間有達成任何契約變更之合意；且依系爭竹彰工程採購
    契約條款第16.3條約定：「契約之變更，非經本局及立約商
    雙方合意，作成書面紀錄，並簽名或蓋章者，無效」（原審
    卷(一)71頁），及證人即系爭竹彰工程之承辦人林永聰證稱：
    林天來段長是被告（即被上訴人）彰化電務段主管，當工程
    發生爭議時必須負責開會協調；系爭竹彰工程契約總金額高
    於500萬元，如要變更、修正，須報經總局核可， 林段長無
    權自行決定等語（原審卷(三)88頁背面），被上訴人承辦人員
    林天來段長僅係彰化電務段主管，並非被上訴人於系爭工程
    契約之締約人或代理人，無權代表被上訴人對系爭契約內容
    為任何變更之意思表示，上訴人以其與被上訴人承辦人員間
    談話之一、二語，逕行要求被上訴人賠償成本增加之損失，
    洵屬無據，且被上訴人承辦人員與上訴人間之上開對話，亦
    無成立民法第169條表見代理之情形， 上訴人此部分之主張
    ，亦不足採。綜上，上訴人所為此部分之請求，洵屬無據。
  (二)系爭竹彰工程號誌電纜鍍錫部分：
    上訴人主張依系爭竹彰工程電纜規範書約定，銅線須施以表
    面防銹處理，被上訴人無理要求應以鍍錫方式防銹，致增加
    履約成本，被上訴人應賠償146萬512元云云，被上訴人則辯
    稱依系爭竹彰工程TRAS-PVC絕緣PVC被覆號誌電纜規範書第4
    .1 條約定， 上訴人所提供之各式號誌電纜應有防銹處理，
    鍍錫為防銹處理方式之一，此乃上訴人應履約之義務，無任
    何成本增加之損失可言等語。查系爭竹彰工程之號誌電纜，
    依約應作防銹處理，且被上訴人要求上訴人以鍍錫方式防銹
    ，而非塗防銹油之方式履行等情，為兩造所不爭執，依系爭
    竹彰電纜佈放工程TRAS-PVC絕緣PVC被覆號誌電纜規範書第4
    .1 條約定：「 導體應以品質純正之無氧銅拉製，製成後之
    錚線須均勻一致，表面應光滑、無瑕點、裂痕或其他損傷等
    缺點，並其銅線須符合CNS1364-C139規定，並施以表面防銹
    處理，須依JIS-C-3004.18導體加熱變色試驗方法，置於130
    ±3℃，6小時不得變色」（本院卷63頁），所稱防銹處理應
    係指長時間防銹效果之處理方式，塗防銹油充其量僅屬日常
    保養程序，並無長時間之防銹效果，因系爭工程係屬大眾運
    輸工具所需及性質係作為鐵路來往使用，上訴人就號誌電纜
    表面之防銹處理，須採嚴格之防銹處理方式，即須採符合長
    時間及高規格之鍍錫方式為防銹處理；再依系爭竹彰工程之
    工程說明書玖「施工補充說明」項下一投標規定補充2.約定
    ：「投標商對本工程招標之各項規定及主要設備材料、規格
    、數量及一切可能影響設備價格之有關項目，若發現有不符
    合或疏漏或含義不明時，應於政府採購法規定釋疑期限截止
    前，向本局查詢，否則均以本局解釋為準」（ 本院卷167頁
    ），及佐以被上訴人要求上訴人以鍍錫方式為防銹處理，上
    訴人亦未提出異議，應認此為兩造合意擇定之履約方式。上
    訴人雖主張伊先以塗油方式防銹處理後，被上訴人始要求改
    為鍍錫，伊曾提出異議云云，惟未提出證據證明，且依證人
    即億泰電纜公司之經理丙○○證稱：「（問：就本件你有賣
    有塗防銹油的電線予上訴人？）本件我是賣有鍍錫的電線。
    所謂塗防銹油，是在抽銅線時，就會塗防銹油，塗了後就不
    能鍍錫」等語（本院卷80頁背面），及上訴人之法定代理人
    乙○○證稱：「（問：被上訴人要求鍍錫，上訴人是否無異
    議？在何種情況下鍍錫？）合約上並沒有要求鍍錫，但被上
    訴人要求要鍍錫，所以我只好鍍錫，否則我怕將來驗收不通
    過」等語（本院卷81頁背面），可見上訴人於購買原料時即
    係購買鍍錫之電纜，而非於購買電纜後先以塗油方式為防銹
    處理後，嗣經被上訴人要求再改為鍍錫，上訴人上開主張，
    應不足採。又兩造業於系爭契約明文約定各式號誌電纜應有
    防銹處理，而鍍錫為防銹處理方式之一，上訴人履行該項義
    務，即非締約時不可預見之事，且為履行該項義務所支出之
    費用，本屬上訴人應負擔之履約成本，上訴人主張伊以鍍錫
    方式履行防銹處理義務，被上訴人應依情事變更原則增加給
    付云云，要與民法第227條之2之規定有間。另上訴人接受被
    上訴人擇定之方式履行防銹處理義務， 亦與政府採購法第6
     條第1項揭櫫之公平合理原則無違，上訴人主張被上訴人此
    舉顯失公平，應依公平交易法第31條規定對其負賠償之責，
    要與該法條之規定不符。綜上，上訴人所為此部分之請求，
    洵屬無據。
  (三)系爭彰嘉工程、 嘉南工程水泥線槽邊PVC管路挖開切除二次
    施工部分：
    上訴人主張伊於90年12月10日進場施作系爭彰嘉工程及嘉南
    工程合約之穿越徑路設施， 其PVC管配置方式悉依系爭工程
    施工圖W52-1標示， 雙邊管口配至鐵軌旁線槽邊或設備點，
    被上訴人已依監工日報表給付部分款項，且施工期間，被上
    訴人均指派監工駐場監督，皆無異議，顯見伊係依施工圖及
    被上訴人之指示施工，並無違誤， 詎被上訴人於91年4月16
    日辦理二級品保查驗後，指示各駐所須依標準雙線軌道平面
    圖，限PVC管路兩端不得貼近水泥槽徑路， 要求伊將水泥線
    槽邊PVC管路挖開二次施工切除，由於PVC管配置完成後隨即
    掩埋，被上訴人要求伊二次施工， 需重新將PVC管面上道碴
    、土石挖開再行切除管路，所費不貲，被上訴人不當指示，
    致伊增加費用186萬8,400元，被上訴人應負賠償責任云云，
    被上訴人則辯稱上訴人本應按圖施工，且依伊之指示施工，
    伊於91年1月14日施工協調會已明白指示上訴人， 穿越軌道
    徑路部分以站間兩軌道標準計算， 每徑路平均以9公尺計算
    ，惟上訴人仍以每支5公尺，2支共10公尺長度直接施作，造
    成管路穿出水泥線槽， 其計算數量亦超出每徑路以9公尺計
    算之標準，顯然不符契約約定，伊於91年4月23日第1次二級
    工程品質抽驗時發現此缺失，要求上訴人改善，上訴人並無
    異議，且已依約改善，顯見伊並無違反誠信原則不合理要求
    二次施工等語。查系爭彰嘉工程、嘉南工程之穿軌徑路項目
    ，上訴人於90年底即開始施工，嗣被上訴人監工認上訴人之
    工法有問題，於91年2月18日指示上訴人變更， 上訴人依此
    指示再次施工，此工法最後為被上訴人所接受等情，業據證
    人蔡禮俊證稱：「（問：當初畫這份圖是否指示原告〈即上
    訴人〉依此圖施工？）不是，畫這份圖之前就發現原告施工
    錯誤，畫這份圖的人是新營分駐所主任簡添祥，當初他告訴
    原告改善的方法有3種，他針對其中1種畫了這張圖，後來原
    告有按照這張圖做改善，這張圖錯誤只在標示的距離，但所
    示的工法是對的，我一直到訴訟以後才發現這張圖的標示有
    錯。彰嘉工程、嘉南工程一施工不久就發現穿軌徑路施工有
    誤，簡添祥劃2-20的圖是建議修正方式的圖，這樣的修正方
    式最後為台鐵接受，這張圖雖然有錯，但對原告的施工並沒
    有影響」、「這部分工程原告確實有改善，改善的數量如同
    原告所主張的。施工工法要以會議記錄有記載才算數，林天
    來段長並沒有指示原告以錯誤的方法施工」等語（原審卷(三)
    87-88頁 ），及上訴人之法定代理人乙○○證稱：「這部分
    工程一開始林段長指示我們施工方法，但這施工方法被告（
    即被上訴人）要求我們改善，我們就依據2-20的圖來進行改
    善，後來依此種方法改善，被告也接受... 」等語（原審卷
    (三)87頁背面），足證第二次施工之目的確為改善第一次施工
    之缺失，且第二次施工之指示，並無不當之處。又依被上訴
     人製作之穿越軌道電纜徑路施設PVC管配置缺失改善前後示
    意圖（原審卷(二)88頁），上訴人第一次施工時穿越軌道電纜
    徑路之長度約10至12公尺，然依系爭工程圖說（原審卷(一)13
    7頁 ）上明載長度應為9公尺，且91年1月14日之施工協調會
    會議記錄亦載明：「穿越軌道徑路部分以站間兩軌道標準計
    算， 每徑路平均以9公尺計算，超出部分均已包含其內計算
    ，不得以直埋式徑路另外加計」等語（本院卷67頁），上訴
    人仍以每支5公尺，2支共10公尺長度直接施作，造成管路穿
    出水泥線槽， 其計算數量亦超出每徑路以9公尺計算之標準
    ，顯然不符上開約定，被上訴人辯稱上訴人該次工法有誤，
    應屬有據。 另依系爭彰嘉工程、嘉南工程採購契約9.6.2約
    定：「本局工程司如發現立約商工作品質不符合契約規定，
    或有不當措施將危及工程之安全，得通知立約商限期改善、
    改正或將不符規定之部分拆除重做。立約商逾期未辦妥時，
    本局得要求立約商部分或全部停工，至立約商辦妥並經本局
    工程司認可後方可復工。立約商不得為此要求展延或補償」
    （本院卷71頁），則被上訴人發現上訴人穿越軌道地下電纜
    徑路之施設不符合契約約定，依約要求上訴人改善，亦與契
    約之約定無違，上訴人主張被上訴人為前開指示，違反誠信
    原則云云，委無可採。又因第二次施工所支出之費用，既為
    改善工程缺失所必須，依前開約定即應由上訴人自行負擔，
    上訴人主張被上訴人應依債務不履行之規定，賠償第二次施
    工之費用云云，尚屬無據。又按圖施工本為上訴人依約應盡
    之義務，被上訴人於上訴人未按圖施工時，指示上訴人變更
    工法，並非締約時不可預見之事，且為改善工程缺失所支出
    之費用，本屬上訴人應負擔之履約成本，上訴人主張此部分
    費用被上訴人應依情事變更原則增加給付云云，要與民法第
    227條之2之規定有間；另被上訴人要求上訴人按圖施工，核
    與政府採購法第6條第1項所示之公平合理原則無涉，且未因
    此侵害上訴人權益，上訴人指稱被上訴人此舉顯失公平，應
    依公平交易法第31條規定負賠償之責云云，亦屬無據。綜上
    ，上訴人所為此部分之請求，洵屬無據。
  (四)系爭彰嘉工程、嘉南工程佈放電纜前須再開挖管路位置部分
    ：
    上訴人主張依工程慣例「導線管目的在於導線用途，導線管
    應配至設備點」，被上訴人無端要求二次施工，將兩端PVC
    管路挖開切除，致伊於後續佈放電纜時，因導線管路無銜接
    至設備點，須重新挖開造成三次施工，被上訴人應賠償伊增
    加成本之損失72萬1,074元云云， 被上訴人則辯稱因上訴人
    首次施工之工法不當，經伊要求再次施工加以改善，上訴人
    為改善該瑕疵，致需於佈放電纜前再開挖管路位置，此乃可
    歸責於上訴人之事由所致，伊無債務不履行或違反誠信原則
    ，亦與情事變更原則或公平交易法第31條無涉等語。查就穿
    軌徑路工程，上訴人因首次施工之工法不當，經被上訴人要
    求依約改善而為二次施工，已如前述，則因穿軌徑路二次施
    工之故，致上訴人須於後續佈放電纜時再開挖管路位置造成
    三次施工，該三次施工之原因仍屬可歸責於上訴人，對此被
    上訴人本無債務不履行或違反誠信原則之情，上訴人無權請
    求被上訴人賠償該等費用。又上訴人因履約不當致生三次施
    工費用，該等費用之產生與被上訴人無涉，上訴人依情事變
    更原則或公平交易法第31條規定請求被上訴人賠償，於法不
    合，上訴人所為此部分之請求，洵屬無據。
  (五)系爭彰嘉工程直埋式地下電纜徑路施設，被上訴人將已完成
    契約數量扣除部分：
    上訴人主張伊施作系爭彰嘉工程佈放電纜前，由於部分電纜
    徑路水泥線槽遭土石掩埋嚴重，伊依被上訴人現場監工指示
    ，先將土石清理後再進行電纜佈放，被上訴人分別將此土石
    清理之數量分別於估驗時計價付款，詎伊於結算系爭彰嘉工
    程總數量辦第15期契約金計價時，無端遭被上訴人扣除完工
    數量4,119M之工程款58萬6,117元，被上訴人有債務不履行
    ，基於雙方契約約定、民法第491條第1項、誠信原則及政府
    採購法第6條公平合理原則，被上訴人應賠償58萬6,117元云
    云，被上訴人則辯稱上訴人於施作前應先將土石清理後再進
    行電纜佈放，其費用已包含在露出線槽式電纜徑路施設項目
    中計價，上訴人將石碴清理工作項目，依直埋式地下電纜徑
    路施設項目再向伊請款計價，自屬重複計價，自應於結算時
    扣除等語。查依上訴人所提出91年1月14日施工協調會會議
    記錄記載：「四關於承包商所提站間部分線槽徑路被土覆
    蓋之施工及計價方式...，請承包商於1週內提出相關地點之
    資料逕送至本段技術股研討並安排時程會同相關單位現場會
    勘並商定處理辦法」等語（原審卷(三)16頁），僅能證明兩造
    於電纜佈放工程施工中，曾就站間部分線槽徑路被土覆蓋乙
    事進行商討，然無法據以證明被上訴人同意以上訴人所述之
    工程項目計價。被上訴人雖就此部分工程分次以「直埋式地
    下電纜徑路施設」工項計價付款予上訴人，至結算時方將已
    付款項全數扣回，有施工計價明細表可稽（原審卷(一)150-16
    7頁），惟被上訴人辯稱工程慣例中估驗計價付款乃予包商
    融資，並非終局決定雙方權利義務，必須待最後結算時方能
    確認，且伊自始未就此與上訴人達成增加工程項目及款項之
    合意等語（原審卷(三)40之1頁、本院卷57頁 ），上訴人對之
    並無異議，尚無法以被上訴人曾於估驗階段付款即認定兩造
    已合意就此部分工程另以「直埋式地下電纜徑路施設」項目
    計價；況被上訴人另辯稱兩造契約約定之「露出線槽式電纜
    徑路施設」與「直埋式地下電纜徑路施設」為不同工項，計
    價標準亦異，前者只要清除線槽上面之道渣，後者必須清除
    最上層與管線旁之道渣，故後者單價較高等語（原審卷(三)40
    之1頁），上訴人對之亦未爭執，應可採信； 再依系爭彰嘉
    電纜佈放工程「露出線槽式電纜徑路施設」之工程項目，其
    需用工料分析已明列「石碴清理」工作，有工程單價分析表
    可稽（原審卷(二)95頁），依上訴人所自陳其請求此部分之工
    程款，工程內容為清除軌道上之土石等語（原審卷(三)40頁）
    ，以該工程內容而言，應已包含在「露出線槽式電纜徑路施
    設」工項中，被上訴人辯稱此部分工程已依「露出線槽式電
    纜徑路施設」計價，若再依「直埋式地下電纜徑路施設」工
    項計價，即屬重複付款等語，應屬有據。上訴人既不能證明
    兩造已合意就此部分工程另以「直埋式地下電纜徑路施設」
    工項計價付款，則上訴人依兩造間之契約約定請求被上訴人
    給付工程款，即乏依據。又依系爭彰嘉工程採購契約條款第
    2.18條約定：「立約商履約有逾期違約金、損害賠償、採購
    標的損害或短缺、不實行為、未完全履約、不符契約規定、
    溢領價金或減少履約事項等情形，本局得自應付價金中扣抵
    ；其有不足者，得通知立約商給付或自保證金扣抵」（本院
    卷73頁），查被上訴人既無給付上訴人此部分工程款之義務
    ，則被上訴人於結算時將溢付之款項扣回，自未侵害上訴人
    之權利，上訴人主張被上訴人有債務不履行、違反誠信原則
    及政府採購法第6條之公平合理原則云云，應不可採。 綜上
    ，上訴人所為此部分之請求，洵屬無據。
五、綜上所述， 被上訴人就系爭3項工程既已依約付訖全部工程
    款，對於上開各項目之履約成本，上訴人並無請求被上訴人
    依約給付或賠償之權利，上訴人請求被上訴人給付727萬9,6
    74元及法定遲延利息部分，自屬不應准許。原審就上開不應
    准許部分，為上訴人敗訴之判決，核無違誤，上訴論旨指摘
    原判決此部分不當，求予廢棄改判，為無理由，應予駁回。
六、兩造其餘之攻擊或防禦方法及未經援用之證據，經本院斟酌
    後，認為均不足以影響本判決之結果，自無逐一詳予論駁之
    必要，併此敘明。
七、據上論結，本件上訴為無理由，依民事訴訟法第449條第1項
    、第78條，判決如主文。
中　　華　　民　　國　　96　　年　　12　　月　　12　　日
                    民事第十二庭
                        審判長法　官  陳駿璧
                              法　官  王麗莉
                              法  官  陳邦豪
正本係照原本作成。
如不服本判決，應於收受送達後20日內向本院提出上訴書狀，其
未表明上訴理由者，應於提出上訴後20日內向本院補提理由書狀
（均須按他造當事人之人數附繕本）上訴時應提出委任律師或具
有律師資格之人之委任狀；委任有律師資格者，另應附具律師資
格證書及釋明委任人與受任人有民事訴訟法第466條之1第1項但
書或第2項（詳附註）所定關係之釋明文書影本。
中　　華　　民　　國　　96　　年　　12　　月　　13　　日
　　　　　　　　　　　　　　　書記官  黃  愛
附註：
民事訴訟法第466條之1（第1項、第2項）：
對於第二審判決上訴，上訴人應委任律師為訴訟代理人。但上訴
人或其他法定代理人具有律師資格者，不在此限。
上訴人之配偶、三親等內之血親、二親等內之姻親，或上訴人為
法人、中央或地方機關時，其所屬專任人員具有律師資格並經法
院認為適當者，亦得為第三審訴訟代理人。
